---
title: "Analiza danych - Projekt v.0.1"
author: "Kamil Kukiełka, Michał Zakielarz, Klaudia Kopeć"
date: "2024-06-20"
output:
  html_document: default
  pdf_document: default
---
```{r,echo=FALSE,message=FALSE,warning=FALSE}
library(forecast)
library(dplyr)
library(urca)
library(ggplot2)
library(lmtest)
library(skedastic)
```


# Zaczytanie danych i ich przygotowanie

W niniejszym projekcie wykorzystamy kilka zestawów danych z różnych dziedzin, aby zademonstrować, że mimo ich odmiennych źródeł, możliwa jest ich predykcja.
```{r message=TRUE, warning=FALSE, echo=FALSE}
setwd("C:/Users/kkuki/Desktop/Projects/R/Szeregi_czasowe")
options(digits=12)
raw_data1 <- read.csv("dane_firmy.csv",stringsAsFactors=FALSE)
raw_data2 <- read.csv("rainfall.csv",stringsAsFactors = FALSE)
raw_data3 <- read.csv("public_debt.csv",stringsAsFactors = FALSE)
```

## Zbiór 1
Pierwszy zestaw danych dotyczy różnych wskaźników pewnego przedsiębiorstwa, które zmienieniają się w czasie. Dane te były aktualizowane co miesiąc i obejmują zakres od 01 stycznia 2015 roku do 01 lutego 2020 roku.
Poniżej przedstawiamy wycinek naszych danych, aby umożliwić zapoznanie się z ich charakterem.

### Zestaw 1
Zawiera ilość przychodów naszego przedsiębiorstwa.
```{r,echo=FALSE}
z1df1 <- data.frame(raw_data1$Period,raw_data1$Revenue)
colnames(z1df1)<-c("Period","Revenue")
head(z1df1, n=12)
```

### Zestaw 2
Zawiera ilość sprzedaży w naszej firmie.
```{r,echo=FALSE}
z1df2 <- data.frame(raw_data1$Period,raw_data1$Sales_quantity)
colnames(z1df2)<-c("Period","Sales_quantity")
head(z1df2, n=12)
```
### Zestaw 3
Zawiera średni koszt produkcji w naszej firmie.
```{r,echo=FALSE}
z1df3 <- data.frame(raw_data1$Period,raw_data1$Average_cost)
colnames(z1df3)<-c("Period","Average_cost")
head(z1df3, n=12)
```

### Zestaw 4
Zawiera informację o średniej liczbie pracowników w regionie (rocznie).
```{r,echo=FALSE}
z1df4 <- data.frame(raw_data1$Period,raw_data1$The_average_annual_payroll_of_the_region)
colnames(z1df4)<-c("Period","Average_annual_payroll_of_regiion")
head(z1df4, n=12)
```

## Zbiór 2
Obejmuje średnią dzienną temperaturę w Mumbaju. Nasz zbiór zawiera również dane dotyczące wilgotności, prędkości oraz kierunku wiatru, jednak my skupimy się wyłącznie na temperaturze.
```{r, echo=FALSE}
z2df1 <- data.frame(raw_data2$datetime,raw_data2$temp)
colnames(z2df1) <- c("Data","Temperatura")
head(z2df1, n=12)
```

### Zbiór 3
Zawiera kwartalne dane o długu publicznym USA (podany w milionach USD).
```{r, echo=FALSE}
z3df1 <- data.frame(raw_data3$date,raw_data3$value)
colnames(z3df1) <- c("Data","Dług")
head(z3df1, n=12)
```

# Zamiana na szereg czasowy
Teraz, gdy zgromadziliśmy nasze dane, konieczne jest przekształcenie ich w szeregi czasowe.
```{r}
z1ts1 <- ts(z1df1$Revenue,start=c(2015,1),frequency = 12)
z1ts2 <- ts(z1df2$Sales_quantity,start=c(2015,1),frequency = 12)
z1ts3 <- ts(z1df3$Average_cost,start=c(2015,1),frequency = 12)
z1ts4 <- ts(z1df4$Average_annual_payroll_of_regiion,start=c(2015,1),frequency = 12)
z2ts1 <- ts(z2df1$Temperatura, start = c(2016,1,1), frequency = 365)
z3ts1 <- ts(z3df1$Dług, start = c(1966,1), frequency = 4)
```

Dysponując danymi w tej formie, możemy teraz wygenerować wykresy, aby zwizualizować ich przebieg i charakterystykę.

#### Zbiór 1 zestaw 1
```{r}
plot(z1ts1)
```

#### Zbiór 1 zestaw 2
```{r}
plot(z1ts2)
```

#### Zbiór 1 zestaw 3
```{r}
plot(z1ts3)
```

#### Zbiór 1 zestaw 4
```{r}
plot(z1ts4)
```

#### Zbiór 2
```{r}
plot(z2ts1)
```

#### Zbiór 3
```{r}
plot(z3ts1)
```


# Przeprowadzenie testów

## Autokorelacja
Przeprowadzimy teraz test na autokrelacje, za pomocą korelogramów oraz testu Durbina-Watsona.

## Zbiór 1

### Dla zestawu 1
Autokorelacja przychodów przedsiębiorstwa.
```{r}
acf(z1ts1)
```

Autokorelacja cząstkowa przychodów przedsiębiorstwa.
```{r}
pacf(z1ts1)
```

Test Durbina-Watsona.
```{r}
df=data.frame(time=1:length(z1ts1),z1ts1)
z1lm1<-lm(z1ts1~time,data = df)
dwtest(z1lm1,order.by = NULL)
```

Z wyników przeprowadzonych testów wynika, że mamy do czynienia z minimalną negatywną autokorelacją, jednak nie jest ona istotna statystycznie.

### Dla zestawu 2
Autokorelacja ilości sprzedarzy w firmie.
```{r}
acf(z1ts2)
```

Autokorelacja cząstkowa ilości sprzedarzy w firmie.
```{r}
pacf(z1ts2)
```

Test Durbina-Watsona
```{r}
df=data.frame(time=1:length(z1ts2),z1ts2)
z1lm2<-lm(z1ts2~time,data = df)
dwtest(z1lm2)
```

Z powyżej wykonanych testów wynika, że mamy do czynienia z minimalną negatywną autokorelacją, jednak nie jest ona istotna statystycznie.

### Dla zestawu 3
Autokorelacja średniego kosztu produkcji w firmie.
```{r}
acf(z1ts3)
```

Autokorelacja cząstkowa średniego kosztu produkcji w firmie.
```{r}
pacf(z1ts3)
```

Test Durbina-Watsona.
```{r}
df=data.frame(time=1:length(z1ts3),z1ts3)
z1lm3<-lm(z1ts3~time,data = df)
dwtest(z1lm3)
```

Z powyżej wykonanych testów wynika, że mamy do czynienia z minimalną pozytywną autokorelacją i jest ona istotna statystycznie.


### Dla zestawu 4
Autokorelacja informacji o średniej liczbie pracowników w regionie.
```{r}
acf(z1ts4)
```

Autokorelacja cząstkowa informacji o średniej liczbie pracowników w regionie.
```{r}
pacf(z1ts4)
```

Test Durbina-Watsona.
```{r}
df=data.frame(time=1:length(z1ts4),z1ts4)
z1lm4<-lm(z1ts4~time,data = df)
dwtest(z1lm4)
```
 
Z powyżej wykonanych testów wynika, że mamy do czynienia z silną pozytywną autokorelacją, która jest istotna statystycznie

## Dla zbioru 2
Autokorelacja średniej dziennej temperatury w Mumbaiu.
```{r}
acf(z2ts1)
```

Autokorelacja cząstkowa średniej dziennej temperatury w Mumbaiu.
```{r}
pacf(z2ts1)
```

Test Durbina-Watsona.
```{r}
df=data.frame(time=1:length(z2ts1),z2ts1)
z2lm1<-lm(z2ts1~time,data = df)
dwtest(z2lm1)
```

Z powyżej wykonanych testów wynika, że mamy do czynienia z silną pozywyną autokorelacją, która jest istotna statystycznie.

## Dla zbioru 3
Autokorelacja kwartalnych danych o długu publicznym USA.
```{r}
acf(z3ts1)
```

Autokorelacja cząstkowa kwartalnych danych o długu publicznym USA.
```{r}
pacf(z3ts1)
```

Test Durbina-Watsona.
```{r}
df=data.frame(time=1:length(z3ts1),z3ts1)
z3lm1<-lm(z3ts1~time,data = df)
dwtest(z3lm1)
```

Z wyników przeprowadzonych testów wynika, że mamy do czynienia z silną pozywyną autokorelacją, która jest istotna statystycznie.

# Test na heteroskedastyczność
Aby ocenić heteroskedastyczność szeregu, należy najpierw stworzyć model liniowy naszych szeregów czasowych, a następnie przeprowadzić test Breuscha-Pagana.

### Zbiór 1

## Dla zestawu 1
Heteroskedastyczność przychodów przedsiębiorstwa.
```{r}
plot(z1lm1$residuals)
bptest(z1lm1)
```

Wykonując powyższy test wynika, że wartość p jest mniejsze niż 0,05, co prowadzi do nieodrzucenia hipotezy zerowej. W konsekwencji, *nie posiadamy wystarczających dowodów na występowanie heteroskedastyczności*.

## Dla zestawu 2
Heteroskedastyczność ilości sprzedarzy w firmie.
```{r}
plot(z1lm2$residuals)
 bptest(z1lm2)
```

Wykonując powyższy test wynika, że wartość p jest większa niż 0,05, co prowadzi do nieodrzucenia hipotezy zerowej. W konsekwencji, *nie posiadamy wystarczających dowodów na występowanie heteroskedastyczności.*

## Dla zestawu 3
Heteroskedastyczność średniego kosztu produkcji w firmie.
```{r}
df=data.frame(time=1:length(z1ts3),z1ts3)
z1lm3<-lm(z1ts3~time,data = df)
plot(z1lm3$residuals)
 bptest(z1lm3)
```

Wykonując powyższy test wynika, że wartość p jest mniejsze niż 0,05, co prowadzi do nieodrzucenia hipotezy zerowej. W konsekwencji, *nie posiadamy wystarczających dowodów na występowanie heteroskedastyczności*.

## Dla zestawu 4
Heteroskedastyczność informacji o średniej liczbie pracowników w regionie.
```{r}
df=data.frame(time=1:length(z1ts4),z1ts4)
z1lm4<-lm(z1ts4~time,data = df)
plot(z1lm4$residuals)
 bptest(z1lm4)
```

Wykonując powyższy test wynika, że wartość p jest większa niż 0,05, co prowadzi do odrzucenia hipotezy zerowej. W konsekwencji, *możemy stwierdzić, że występuje heteroshedastyczność*.

### Zbioru 2
Heteroskedastyczność średniej dziennej temperatury w Mumbaiu.
```{r}
df=data.frame(time=1:length(z2ts1),z2ts1)
z2lm1<-lm(z2ts1~time,data = df)
plot(z2lm1$residuals)
 bptest(z2lm1)
```

Wykonując powyższy test wynika, że wartość p jest większa niż 0,05, co prowadzi do odrzucenia hipotezy zerowej. W konsekwencji, *możemy stwierdzić, że występuje heteroshedastyczność*.

### Zbioru 3
Heteroskedastyczność kwartalnych danych o długu publicznym USA.
```{r}
df=data.frame(time=1:length(z3ts1),z3ts1)
z3lm1<-lm(z3ts1~time,data = df)
plot(z3lm1$residuals)
 bptest(z3lm1)
```

Wykonując powyższy test wynika, że wartość p jest większa niż 0,05, co prowadzi do odrzucenia hipotezy zerowej. W konsekwencji, *możemy stwierdzić, że występuje heteroshedastyczność*.


# Test na stacjonarność szergu

### Dla zbioru 1 seria 1
```{r}
urca::ur.kpss(z1ts1) %>% summary() # niestacjonarny
diff(z1ts1) %>% urca::ur.kpss() %>% summary() # stacjonarny
```
### Dla zbioru 1 serii 2
```{r}
urca::ur.kpss(z1ts2) %>% summary() # niestacjonarny
diff(z1ts2) %>% urca::ur.kpss() %>% summary() # stacjonarny
```
### Dla zbioru 1 serii 3
```{r}
urca::ur.kpss(z1ts3) %>% summary() # niestacjonarny
diff(z1ts3) %>% urca::ur.kpss() %>% summary() # stacjonarny
```
### Dla zbioru 1 serii 4
```{r}
urca::ur.kpss(z1ts4) %>% summary() # stacjonarny
```
## Dla zbioru 2 serii 1
```{r}
urca::ur.kpss(z2ts1) %>% summary() # stacjonarny
```
## Dla zbioru 3 serii 1
```{r}
urca::ur.kpss(z3ts1) %>% summary() # niestacjonarny
diff(z3ts1,lag=1) %>% urca::ur.kpss() %>% summary() # niestacjonarny
residuals(z3lm1) %>% urca::ur.kpss() %>% summary() # niestacjonarny
log(z3ts1) %>% urca::ur.kpss() %>% summary()# niestacjonarny
```

W szeregach z1ts1, z1ts2, z1ts3 mieliśmy doczynienia z szeregami niestacjonarnymi, które udało nam się sprowadzić do postaci stacjonarnej, szergi z1ts4, z2ts1 są stacjonarne, natomiast z3ts1 okazał się być niestacjonarny i nie można go sprowadzić do postaci stacjonarnej w prosty sposób.

# Tworzenie modelu

### Zbiór 1 seria 1
Bazując na naszych wcześniejszych danych, musimy teraz dobrać odpowiednie parametry naszego modelu. Ponieważ zamierzamy korzystać z modelu ARIMA, potrzebujemy wartości parametrów p,d,q.
```{r}
plot(z1ts1) #roboczo
```

Aby wyznaczyć parametr p, analizujemy nasze korelogramy.
```{r}
acf(z1ts1)
pacf(z1ts1)
```

Możemy zauważyć, że nie występuje jednoznaczna autokorelacja. W takim przypadku możemy zróżnicować nasze dane.
```{r}
acf(diff(z1ts1,lag = 1))
pacf(diff(z1ts1,lag = 12))
```

Na podstawie powyższych wykresów, mając orientację, jakie wartości mogą być odpowiednie, testujemy kilka wariantów modelu.
```{r}
print("Wersja 1")
Arima(y=z1ts1, order = c(3,1,3),lambda = NULL)
print("Wersja 2")
Arima(y=z1ts1,lambda = NULL,seasonal = c(3,1,3))
print("Wersja 3")
Arima(y=z1ts1, order = c(0,1,0),lambda = NULL)
print("Wersja 4")
test <- Arima(y=z1ts1,lambda = NULL,seasonal = c(1,1,1))
print("Wersja 5")
Arima(y=z1ts1, order = c(0,1,0),lambda = "auto")
print("Wersja 6")
z1tst1_best_model <- Arima(y=z1ts1,lambda = "auto",seasonal = c(0,1,0))
z1tst1_best_model
```

Spośród stworzonych modeli wybraliśmy najlepszy. Teraz spróbujemy stworzyć model AutoARIMA i porównamy go z obecnie najlepszym modelem.
```{r}
auto.arima(z1ts1,d=1,max.p = 5,max.q =5,max.d = 5,seasonal = TRUE)
```

Podsumowując, nasz wcześniejszy model okazał się najlepszy.

Teraz, tworząc kolejne modele, postępujemy analogicznie jak powyżej.

### Zbiór 1 seria 2

Szacujemy nasze parametry p i q.
```{r}
acf(diff(z1ts2)) # 0 lub 1
pacf(diff(z1ts2)) # bardziej 0
```

Tworzymy nasze modele i je porównujemy.
```{r}
print("Wersja 1")
plot(z1ts2)
Arima(y=z1ts2, order = c(0,1,0),lambda = NULL)
print("Wersja 2")
Arima(y=z1ts2,lambda = NULL,seasonal = c(0,1,1))
print("Wersja 3")
Arima(y=z1ts2, seasonal = c(0,1,1),lambda = 'auto')
print("Wersja 4")
z1ts2_best_model<-Arima(y=z1ts2, seasonal = c(0,1,1),lambda = 'auto')
```

### Zbiór 1 seria 3

Szacujemy nasze parametry p i q.
```{r}
acf(diff(z1ts3)) # 0 lub 1
pacf(diff(z1ts3)) # 0 lub 1
```

Tworzymy nasze modele i je porównujemy.
```{r}
print("Wersja 1")
plot(z1ts3)
Arima(y=z1ts3, order = c(0,1,1),lambda = NULL)
print("Wersja 2")
Arima(y=z1ts3,lambda = NULL,seasonal = c(0,1,0))
print("Wersja 3")
Arima(y=z1ts3, order = c(0,1,1),lambda = 'auto')
print("Wersja 4")
auto.arima(z1ts3)
z1ts3_best_model<-auto.arima(z1ts3)
```

### Zbiór 1 seria 4

Szacujemy nasze parametry p i q.
```{r}
acf(z1ts4) # 0 lub 2
pacf(z1ts4) # 1
```

Tworzymy nasze modele i je porównujemy.
```{r}
print("Wersja 1")
plot(z1ts3)
Arima(y=z1ts4, order = c(0,0,2),lambda = NULL)
print("Wersja 2")
Arima(y=z1ts4,lambda = NULL,seasonal = c(0,0,2))
print("Wersja 3")
auto.arima(z1ts4)
z1ts4_best_model<-auto.arima(z1ts4,stationary = TRUE,seasonal = FALSE)
z1ts4_best_model2<-Arima(y=z1ts4,lambda = NULL,seasonal = c(0,0,2))
```

## Zbiór 2

Szacujemy nasze parametry p i q.
```{r}
acf(diff(z2ts1)) # 0
pacf(diff(z2ts1)) # 0
```

Tworzymy nasze modele i je porównujemy.
```{r}
print("Wersja 1")
plot(z2ts1)
Arima(y=z2ts1, order = c(6,1,6),lambda = NULL)
print("Wersja 2")
Arima(y=z2ts1,lambda = NULL,seasonal = c(0,0,0))
print("Wersja 3")
z2ts1_best_model<-auto.arima(z2ts1)
z2ts1_best_model
```

## Zbiór 3

Szacujemy nasze parametry p i q.
```{r}
acf(diff(z3ts1)) # 1 lub 2
pacf(diff(z3ts1)) # 1 lub 2
```

Tworzymy nasze modele i je porównujemy.
```{r}
print("Wersja 1")
plot(z3ts1)
Arima(y=z3ts1, order = c(4,3,4),lambda = NULL) #6244
print("Wersja 2")
Arima(y=z3ts1,lambda = NULL,seasonal = c(1,3,1))
print("Wersja 3")
auto.arima(z3ts1) #6277
z3ts1_best_model<-auto.arima(z3ts1)
```


# Predykcja danych
Teraz, mając nasze modele, możemy przystąpić do dokonywania predykcji.

## Zbiór 1
Dla naszego zbioru danych spróbujemy przeprowadzić predykcje na następny rok.

### Predykcja przychodów przedsiębiorstwa
```{r}
forecast_valuesz11 <-forecast(z1tst1_best_model,h=24)
autoplot(z1ts1, series="Original Data") +
  autolayer(forecast_valuesz11, series="Forecast", PI=FALSE) +
  ggtitle("Time Series and ARIMA Forecast") +
  xlab("Time") +
  ylab("Value") +
  theme_minimal() +
  scale_colour_manual(values=c("Original Data"="blue", "Forecast"="red"))
```

### Predykcja ilości sprzedaży produktów
```{r}
forecast_valuesz12 <-forecast(z1ts2_best_model,h=24)
autoplot(z1ts2, series="Original Data") +
  autolayer(forecast_valuesz12, series="Forecast", PI=FALSE) +
  ggtitle("Time Series and ARIMA Forecast") +
  xlab("Time") +
  ylab("Value") +
  theme_minimal() +
  scale_colour_manual(values=c("Original Data"="blue", "Forecast"="red"))
```

### Predykcja średnigo kosztu produkcji
```{r}
forecast_valuesz13 <-forecast(z1ts3_best_model,h=24)
autoplot(z1ts3, series="Original Data") +
  autolayer(forecast_valuesz13, series="Forecast", PI=FALSE) +
  ggtitle("Time Series and ARIMA Forecast") +
  xlab("Time") +
  ylab("Value") +
  theme_minimal() +
  scale_colour_manual(values=c("Original Data"="blue", "Forecast"="red"))
```

### Predykcja rocznych płac regionów w wersji modelu autoARIMA
```{r}
forecast_valuesz14 <-forecast(z1ts4_best_model,h=24)
autoplot(z1ts4, series="Original Data") +
  autolayer(forecast_valuesz14, series="Forecast", PI=FALSE) +
  ggtitle("Time Series and ARIMA Forecast") +
  xlab("Time") +
  ylab("Value") +
  theme_minimal() +
  scale_colour_manual(values=c("Original Data"="blue", "Forecast"="red"))
```

### Predykcja rocznych płac regionów w wersji modelu ARIMA -  nieznaczna różnica AICc
```{r}
forecast_valuesz142 <-forecast(z1ts4_best_model2,h=24)
autoplot(z1ts4, series="Original Data") +
  autolayer(forecast_valuesz142, series="Forecast", PI=FALSE) +
  ggtitle("Time Series and ARIMA Forecast") +
  xlab("Time") +
  ylab("Value") +
  theme_minimal() +
  scale_colour_manual(values=c("Original Data"="blue", "Forecast"="red"))
```

## Zbiór 2
### Predykcja dziennych temperatur
```{r}
forecast_valuesz21 <-forecast(z2ts1_best_model,h=200)
autoplot(z2ts1, series="Original Data") +
  autolayer(forecast_valuesz21, series="Forecast", PI=FALSE) +
  ggtitle("Time Series and ARIMA Forecast") +
  xlab("Time") +
  ylab("Value") +
  theme_minimal() +
  scale_colour_manual(values=c("Original Data"="blue", "Forecast"="red"))
```

## Zbiór 3
### Predykcja kwartalna długu USA
```{r}
forecast_valuesz31 <-forecast(z3ts1_best_model,h=100)
autoplot(z3ts1, series="Original Data") +
  autolayer(forecast_valuesz31, series="Forecast", PI=FALSE) +
  ggtitle("Time Series and ARIMA Forecast") +
  xlab("Time") +
  ylab("Value") +
  theme_minimal() +
  scale_colour_manual(values=c("Original Data"="blue", "Forecast"="red"))
```

# Dekomozycje szeregu
### Szereg z1ts1
```{r}
decomposedz11 <- decompose(z1ts1)
plot(decomposedz11)
```

### Szereg z1ts2
```{r}
decomposedz12 <- decompose(z1ts2)
plot(decomposedz12)
```

### Szereg z1ts3
```{r}
decomposedz13 <- decompose(z1ts3)
plot(decomposedz13)
```

### Szereg z1ts4
```{r}
decomposedz14 <- decompose(z1ts4)
plot(decomposedz14)
```

## Szereg z2ts1
```{r}
decomposedz21 <- decompose(z2ts1)
plot(decomposedz21)
```

## Szereg z3ts1
```{r}
decomposedz31 <- decompose(z3ts1)
plot(decomposedz31)
```
