---
title: "Analiza danych - Projekt v.0.1"
author: "Kamil Kukiełka, Michał Zakielarz, Klaudia Kopeć"
date: "2024-04-29"
output:
  pdf_document: default
  html_document: default
---

# Zaczytanie danych i ich przygotowanie
W tym projekcie będziemy korzystać z kilku zestawów danych, tak aby wykazać, że pomimo danych z różnych dziedzin ich predyckja jest w jakimś sposób możliwa
```{r message=TRUE, warning=FALSE, echo=FALSE}
setwd("C:/Users/kkuki/Desktop/Projects/R/Szeregi_czasowe")
options(digits=12)
raw_data1 <- read.csv("dane_firmy.csv",stringsAsFactors=FALSE)
raw_data2 <- read.csv("rainfall.csv",stringsAsFactors = FALSE)
raw_data3 <- read.csv("public_debt.csv",stringsAsFactors = FALSE)
```
## Zestaw 1
Nasz pierwszy zestaw dotyczy różnych wskaźników pewnego przedsiębiorstwa, które zmienieniają się w czasie. Dane te były aktualizowane co miesiąc i obejmują zakres od 01.01.2015 do 01.02.2020
Teraz przedstawimy fragment naszych danych aby wiedzieć z czym mamy doczynienia.
## Zbiór 1
Zawiera on przychodów naszego przedsiębiorstwa.
```{r,echo=FALSE}
z1df1 <- data.frame(raw_data1$Period,raw_data1$Revenue)
colnames(z1df1)<-c("Period","Revenue")
head(z1df1, n=12)
```

## Zbiór 2
Zawiera ilość sprzedarzy w naszej firmie
```{r,echo=FALSE}
z1df2 <- data.frame(raw_data1$Period,raw_data1$Sales_quantity)
colnames(z1df2)<-c("Period","Sales_quantity")
head(z1df2, n=12)
```
## Zbiór 3
Zawiera średni koszt produkcji
```{r,echo=FALSE}
z1df3 <- data.frame(raw_data1$Period,raw_data1$Average_cost)
colnames(z1df3)<-c("Period","Average_cost")
head(z1df3, n=12)
```

## Zbiór 4
Zawiera informację o średniej liczbie pracowników w regionie (rocznie)
```{r,echo=FALSE}
z1df4 <- data.frame(raw_data1$Period,raw_data1$The_average_annual_payroll_of_the_region)
colnames(z1df4)<-c("Period","Average_annual_payroll_of_regiion")
head(z1df4, n=12)
```

## Zbiór 2
Obejmuje śrendią dzienną temperaturę w Mumbaiu. Nasz zbiór zawiera więcej danych takich jak wilgoć, prędkość czy kierunek wiartu, jednak my skupimy się tylok na temperaturze
```{r, echo=FALSE}
z2df1 <- data.frame(raw_data2$datetime,raw_data2$temp)
colnames(z2df1) <- c("Data","Temperatura")
head(z2df1, n=12)
```
## Zbiór 3
Zawiera on kwartalne dane o długu publicznym USA (podany w milionach USD)
```{r, echo=FALSE}
z3df1 <- data.frame(raw_data3$date,raw_data3$value)
colnames(z3df1) <- c("Data","Dług")
head(z3df1, n=12)
```
# Zamiana na szereg czasowy
Teraz kiedy mamy już nasze dane musimy je zamienić na szeregi czasowe
```{r}
z1ts1 <- ts(z1df1$Revenue,start=c(2015,1),frequency = 12)
z1ts2 <- ts(z1df2$Sales_quantity,start=c(2015,1),frequency = 12)
z1ts3 <- ts(z1df3$Average_cost,start=c(2015,1),frequency = 12)
z1ts4 <- ts(z1df4$Average_annual_payroll_of_regiion,start=c(2015,1),frequency = 12)
z2ts1 <- ts(z2df1$Temperatura, start = c(2016,1,1), frequency = 365)
z3ts1 <- ts(z3df1$Dług, start = c(1966,1), frequency = 4)
```

